【裁判字號】    96,訴,912
【裁判日期】    970514
【裁判案由】    偽造文書等
【裁判全文】
臺灣雲林地方法院刑事判決               96年度訴字第912號
公  訴  人  臺灣雲林地方法院檢察署檢察官
被      告  甲○○
上列被告因偽造文書等案件，經檢察官聲請簡易判決處刑（96年
度偵字第4064號），本院認不適宜以簡易判決處刑，改依通常程
序審理，判決如下：
    主  文
甲○○共同連續行使公務員明知為不實之事項，而登載於職務上
所掌之公文書，足以生損害於公眾及他人，處有期徒刑壹年，減
為有期徒刑陸月。緩刑貳年。於民國九十三年五月二十六日後備
九一二旅獎勵發放人員名冊、民國九十三年五月二十七日後備九
一二旅砲兵營領款收據、民國九十三年八月三日後備九一二旅獎
勵發放人員名冊上所偽造之「乙○○」署名各壹枚均沒收。
    事  實
一、甲○○前於民國93年4月1日起至同年9月11日退伍前止，係
    義務役士官，擔任國防部後備司令部後備九一二旅榴砲營（
    以下簡稱：後備九一二旅榴砲營）之行政士，受該營營長何
    書明之指派，負責管理該營所需金錢收支之行政業務工作，
    為依據法令從事於公務之人。甲○○於上開期間，該營營長
    何書明（另案由國防部高等軍事法院高雄分院以96年訴字第
    4 號判處有期徒刑1 年8 月，減為有期徒刑10月，緩刑2 年
    確定。）以該單位剛編成，因封存裝備用油等各項預算經費
    不敷支用，乃利用該營定額經費之核銷，係營長權責之機會
    ，竟與甲○○共同基於不實登載公文書、偽造私文書及行使
    不實登載公文書之概括犯意聯絡，明知並無實際發放工作獎
    勵金之事實，仍先由何書明指示甲○○，連續於職務上所掌
    之公文書即93年5 月26日、同年8 月3 日之經費核銷簽呈（
    單）及獎勵發放人員名冊上，為發放工作獎勵金之不實登載
    ，再層轉何書明批可，俟何書明批可後，再由有上開偽造私
    文書概括犯意聯絡之不詳姓名成年男子，連續在93年5 月27
    日之領款收據上偽造乙○○之署名1 枚，及於上揭2 份獎勵
    發放人員名冊上偽造乙○○之署名各1 枚，表示乙○○已受
    領獎金，而以此方式完成結報核銷該營士官長乙○○先後受
    獎勵新台幣（下同）1,000 元、800 元之手續2 次，共得款
    1,800 元，均用於公務，並均登載於其等職務上所掌之公文
    書即現金收支登記簿內，再分別呈報該旅主計人員轉地區財
    務處審核而行使之，足以生損害於該營預算支用及公文書之
    正確性，以及冊內未據實核發工作獎金人員乙○○之權益。
    嗣經乙○○向臺中憲兵隊告訴，始循線查獲上情。
二、案經乙○○告訴及國防部高等軍事法院高雄分院檢察署函請
    臺灣臺北地方法院檢察署呈請臺灣高等法院檢察署檢察長，
    核轉臺灣雲林地方法院檢察署檢察官偵查後聲請簡易判決處
    刑。
    理  由
壹、程序部分：
一、按被告以外之人於審判外之言詞或書面陳述，除法律有規定
    者外，不得作為證據，刑事訴訟法第159 條第1 項固有明文
    。惟被告以外之人於偵查中向檢察官所為之陳述，除顯有不
    可信之情況者外，得為證據。刑事訴訟法第159 條之1 第2
    項定有明文。又被告以外之人於審判外之陳述，雖不符刑事
    訴訟法第159 條之1 至第159 條之4 所規定得為證據之情形
    ，而經當事人於審判程序同意作為證據，法院審酌該言詞陳
    述或書面陳述作成時之情況，認為適當者，亦得為證據。當
    事人於法院調查證據時，知有第159 條第1 項不得為證據之
    情形，而未於言詞辯論終結前聲明異議者，視為有前項之同
    意。刑事訴訟法第159 條之5 亦有明定。
二、查本件被告甲○○對於公訴人所提出共同被告何書明之憲兵
    隊詢問筆錄、軍事檢察官訊問筆錄，及證人李揆偉、蘇進忠
    、陳亭安、潘和長等之軍事檢察官訊問筆錄，以及後備九一
    二旅榴砲營簽呈（單）、名冊暨領款收據等被告以外之人於
    審判外之言詞或書面陳述，迄至本院於97年4 月30日言詞辯
    論終結時，均未爭執無證據能力。依上開規定，即視為被告
    同意作為證據；且本院審酌上開證據，並無不適當之情形，
    故得作為證據。又，被告雖不同意證人乙○○之軍事檢察官
    訊問筆錄作為證據，但因證人乙○○於軍事檢察官訊問時，
    已經具結；且被告又未能指出該陳述有何顯不可信之情況，
    是證人乙○○之軍事檢察官訊問筆錄亦得作為證據。
貳、實體部分：
一、認定犯罪事實所憑證據及理由：
    訊據被告甲○○並不否認其於前揭期間擔任後備九一二旅榴
    砲營之行政士，負責管理該營所需金錢收支之行政業務工作
    ，以及93年8 月3 日該次之經費核銷簽呈、獎勵發放人員名
    冊暨乙○○之受領獎勵金之簽名為不實，並自承該名冊上乙
    ○○之簽名係由他人代簽等情；惟就93年5 月26日該次之經
    費核銷簽呈、獎勵發放人員名冊暨領款收據上乙○○之簽名
    ，則矢口否認有何不實，辯稱：其係受營長何書明之指示而
    辦理，且該次之獎金確實有發放，並由乙○○自行於領款收
    據上簽收等語。惟查：
  (一)共同被告何書明及被告均為依據法令從事公務之人員，明知
    年度預算經費之使用，須依據相關規定支用結報，竟仍基於
    共同不實登載職掌公文書之犯意聯絡及行為分擔，利用該營
    結報核銷特補費、行政事務等費用，乃營長權限之機會，由
    何書明指示辦理經費核銷之被告，簽報該營不實之個人工作
    獎金等核銷簽呈2 份，層轉由何書明批核後，藉以辦理上開
    經費結報核銷，並據以登載於該營之現金收支登記簿內，而
    將不實結報款項均用於公務之事實，有共同被告何書明於憲
    兵隊詢問及軍事檢察官訊問時之供述可參（見國防部高等軍
    事法院高雄分院檢察署95年偵字第21號卷第一卷第34、36頁
    、第二卷第179 頁）；並有證人李揆偉於軍事檢察官訊問時
    證稱：「（問：為何四筆工作獎金沒有領到？）都是營行政
    拿獎金發放名冊給我簽名，並跟我說獎金不發，因為單位剛
    編成，要將錢用於不能正常核銷的事物上。」（同上偵查卷
    第一卷第79頁）；及證人蘇進忠、陳亭安、潘和長等於軍事
    檢察官訊問時，均證稱該營營長何書明確有假藉發放獎金名
    義核銷特補費之情事在卷可佐（同上偵查卷第二卷第43、46
    、49頁）；復有後備九一二旅榴砲營於93年5 月26日、同年
    8 月3 日之獎勵核銷簽呈（單）、所附獎金發放人員名冊各
    1 份，及領款收據1 份在卷可稽（同上偵查卷第一卷第1、2
    、6 、14、15頁）。
  (二)被告雖以上開情詞置辯，然證人乙○○於軍事檢察官訊問時
    ，已明確證稱伊未於上揭領款收據及發放名冊內簽名受領獎
    金（同上偵查卷第一卷第67頁），復於本院詰問時，同此證
    述（見本院卷第23頁）。從證人乙○○於本院詰問時，尚為
    被告求情一節觀之（見本院卷第22頁背面），可認證人乙○
    ○應無栽誣被告之情事，是其證言應可採信。再比對證人乙
    ○○於本院結文之簽名，與上揭領款收據、發放名冊上「乙
    ○○」之簽名（同上偵查卷第一卷第2 、6 、15頁），其筆
    勢、筆順均不相同，亦可證實上揭領款收據、發放名冊上「
    乙○○」之簽名，非證人乙○○所簽，係屬偽造無訛。又被
    告雖辯稱其於上揭職務上所掌管之公文書內為登載不實，係
    出於何書明之指示，惟如上所述，被告已自承明知93年8 月
    3 日該次之經費核銷簽呈、獎勵發放人員名冊暨乙○○之受
    領獎勵金之簽名係屬不實；而就93年5 月26日之經費核銷部
    分，承上所述，被告實亦難諉為不知。既然被告明知營長何
    書明之指示為違法，則依刑法第21條第2 項後段之規定，被
    告所為仍無從阻卻違法。且共同被告何書明因共同連續於職
    掌公文書上為不實經費核銷登載之行為，另案由國防部高等
    軍事法院高雄分院以96年訴字第4 號判處有期徒刑1 年8 月
    ，減為有期徒刑10月，緩刑2 年確定一情，亦有該判決書之
    電腦列印本1 份在卷可參（見本院卷第30至34頁）。綜上所
    述，被告所辯各節，為無可採。從而，被告所為，足以生損
    害於該營預算經費支用及公文書之正確性，以及冊內未據實
    核發工作獎金人員乙○○之權益，堪以認定。本案事證明確
    ，應依法論科。
二、論罪科刑部分：
  (一)【新舊法比較】按行為後法律有變更者，適用行為時之法律
    。但行為後之法律有利於行為人者，適用最有利於行為人之
    法律，現行刑法第2 條第1 項定有明文。中華民國刑法於94
    年1 月7 日修正，於94年2 月2 日公布，並於被告甲○○本
    案行使登載不實公文書行為後之95年7 月1 日施行。是本案
    被告行為後，法律已有變更。又現行刑法第2 條第1 項之規
    定，係規範行為後法律變更所生新舊法律比較適用之準據法
    ，於新刑法施行後，應適用新刑法第2 條第1 項之規定，為
    「從舊從輕」之比較。本案關於新舊法比較如附表所示，經
    比較結果，除刑法第55條規定之想像競合非屬法律變更，應
    依新法規定外，其餘修正前刑法之規定並無不利於被告，應
    予適用。
  (二)核被告甲○○所為，係犯刑法第216 條、第210 條之行使偽
    造私文書罪，以及刑法第216 條、第213 條之行使公務員不
    實登載職掌公文書罪。檢察官於聲請簡易判決處刑書，認被
    告於獎勵發放人員名冊、領款收據上偽造乙○○署名之偽造
    私文書行為，係偽造公文書之部分行為，尚有未洽，但因其
    基本社會事實同一，本院得以審理，就此部分爰變更聲請簡
    易判決處刑書之法條。
  (三)被告甲○○於93年5 月26日之簽呈、獎勵發放人員名冊、現
    金收支登記簿上之不實登載；以及於93年8 月3 日之簽呈、
    獎勵發放人員名冊、現金收支登記簿上之不實登載，均係分
    別基於一個公務員不實登載職掌公文書犯意之決定，以達成
    其同一犯罪之各個舉動之一部分，各為不實登載公文書之接
    續犯，均僅論以1 罪。
  (四)又被告於上揭公文書登載不實，以及偽造私文書後，進而呈
    報該旅主計人員轉地區財務處審核而行使之，該登載不實及
    偽造之低度行為，為行使之高度行為所吸收，均不另論罪。
  (五)再被告上揭先後2 次行使登載不實公文書，及行使偽造私文
    書之行為，因其犯罪時間緊接，各該構成要件相同，顯係基
    於概括犯意反覆所為，應依修正前刑法第56條之規定，均論
    以連續犯，並均加重其刑。又被告以一行使行為，同時觸犯
    數罪名，為想像競合，應從較重之連續行使公務員不實登載
    職掌公文書罪處斷。
  (六)被告與何書明就上揭犯行，以及被告與該不詳姓名之成年男
    子就偽造私文書之犯行，有犯意聯絡及行為分擔，皆為共同
    正犯。
  (七)爰審酌被告未有前科，素行良好，有臺灣高等法院被告前案
    紀錄表1 件在卷可按；且本案犯行，係因其為義務役士官，
    受部隊長官何書明之指示所犯；另於犯後坦承部分犯行等犯
    罪之動機、目的、手段、所生危害及犯罪後態度等一切情狀
    ，量處如主文所示之刑。又被告本件犯罪時間在96年4 月24
    日以前，合於中華民國九十六年罪犯減刑條例所定之減刑條
    件，爰依同條例第2 條第1 項第3 款規定，減其宣告刑期二
    分之一，併宣告其減得之刑。再被告素無前科，已如前述，
    且本案係因於服役期間受長官之指示所犯。相信其經此教訓
    ，當知所警惕，而無再犯之虞。是就本案宣告之徒刑，本院
    認以暫不執行為適當，爰併宣告緩刑2 年，以啟自新。
  (八)被告於93年5 月26日後備九一二旅獎勵發放人員名冊、93年
    5 月27日後備九一二旅砲兵營領款收據、93年8 月3 日後備
    九一二旅獎勵發放人員名冊上所偽造之「乙○○」署名各1
    枚，應依刑法第219 條之規定，不問屬於犯人與否，均予宣
    告沒收。至於上揭後備九一二旅獎勵發放人員名冊及後備九
    一二旅砲兵營領款收據、現金收支登記簿等文書，係後備九
    一二旅所有，而非屬被告所有，自不得為沒收之諭知。
三、不另為無罪諭知部分：
    公訴意旨另略以：被告甲○○於製作受獎事實均不實之簽呈
    及名冊呈閱後，由何書明依權責予以批可，再呈報該旅主計
    人事轉地區財務單位而行使之，使各該單位承辦人員均陷於
    錯誤，登載於渠等職務上所掌之公文書內，並迨上開工作獎
    金核撥後，抑留乙○○應得之個人工作獎金。因認被告甲○
    ○共同涉犯刑法第214 條之使公務員登載不實文書罪及同法
    第129 條第2 項之公務員抑留職務上應發給之款項罪嫌等語
    。惟查，承上所述，上揭之結報核銷特補費等手續，係共同
    被告何書明之權責，且於送交地區財務處審核後，檢察官並
    未提出該等地區財務處人員有另予登載於職掌公文書之情形
    ，就此部分自乏證據證明被告有使公務員登載不實於公文書
    之行為。另被告上揭假藉發放工作獎金之名義，而簽報核銷
    該營之定額經費，其目的係在為公務支用，並非乙○○實際
    上應得該獎金，自與抑留職務上應發給之款項，尚屬有間。
    就此等部分，檢察官認與被告成立之上揭犯罪間，具有牽連
    犯裁判上之一罪關係，然因既乏證據證明，自無從為被告有
    罪之認定，爰不另為無罪之諭知。
據上論斷，依刑事訴訟法第299 條第1 項前段、第300 條，刑法
第2 條第1 項前段、第216 條、第210 條、第213 條、第55條、
第74條第1 項第1 款、第219 條、修正前刑法第28條、第56條，
中華民國九十六年罪犯減刑條例第2 條第1 項第3 款、第7 條，
判決如主文。
本案經檢察官蕭如娟到庭執行職務。
中    華    民    國    97    年    5     月    14    日
                刑事第三庭  審判長法  官  林輝煌
                                  法  官  李貞瑩
                                  法  官  陳銘壎
以上正本證明與原本無異。
如不服本判決，應於判決收受後10日內，向本院提出上訴狀（須
附繕本）。
                                  書記官  鍾宜津
中    華    民    國    97    年    5     月    14    日
附錄本案所犯法條全文：
中華民國刑法第216條
行使第210 條至第215 條之文書者，依偽造、變造文書或登載不
實事項或使登載不實事項之規定處斷。
中華民國刑法第213 條
公務員明知為不實之事項，而登載於職務上所掌之公文書，足以
生損害於公眾或他人者，處一年以上七年以下有期徒刑。
附表：新舊法比較
┌────────┬────────┬────────┬────────┐
│法        條    │修正前規定      │修正後規定      │新舊法之適用    │
├────────┼────────┼────────┼────────┤
│刑法第10條第2 項│稱公務員者，謂依│稱公務員者，謂下│(一)適用舊法即修正│
│關於公務員之定義│法令從事於公務之│列人員：        │前刑法第10條第2 │
│（適用修正前刑法│人員。          │一、依法令服務於│項。            │
│第10條第2 項）  │                │國家、地方自治團│(二)被告行為後，刑│
│                │                │體所屬機關而具有│法業已修正施行，│
│                │                │法定職務權限，以│依修正前刑法第  │
│                │                │及其他依法令從事│10條第2 項，或修│
│                │                │於公共事務，而具│正後刑法第10條第│
│                │                │有法定職務權限者│2 項第1 款規定，│
│                │                │。              │均為公務員，依新│
│                │                │二、受國家、地方│法規定，並未有利│
│                │                │自治團體所屬機關│於被告，因此，應│
│                │                │依法委託，從事與│依刑法第2 條第1 │
│                │                │委託機關權限有關│項前段規定，依修│
│                │                │之公共事務者。  │正前刑法第10條第│
│                │                │                │2 項規定，適用公│
│                │                │                │務員的定義。    │
├────────┼────────┼────────┼────────┤
│刑法第28條      │二人以上共同實施│二人以上共同實行│(一)適用舊法。    │
│共同正犯        │犯罪之行為者，皆│犯罪之行為者，皆│(二)被告與共同被告│
│                │為正犯。        │為共犯。        │何書明就公文書登│
│                │                │                │載不實犯行，有犯│
│                │                │                │意聯絡及行為分擔│
│                │                │                │，既屬實行犯罪行│
│                │                │                │為之正犯，則適用│
│                │                │                │修正施行前之刑法│
│                │                │                │第28條規定論擬，│
│                │                │                │並無不利於被告。│
│                │                │                │因此，應依刑法第│
│                │                │                │2 條第1 項前段規│
│                │                │                │定，依修正前刑法│
│                │                │                │第28條規定，論以│
│                │                │                │共同正犯。      │
├────────┼────────┼────────┼────────┤
│刑法第55條前段  │一行為而觸犯數罪│一行為而觸犯數罪│(一)適用新法。    │
│想像競合犯      │名，從一重處斷。│名者，從一重處斷│(二)被告一行為同時│
│                │                │。但不得科以較輕│侵害數個法益，係│
│                │                │罪名所定最輕本刑│一行為觸犯數罪名│
│                │                │以下之刑。      │，為想像競合犯，│
│                │                │                │而修正後刑法第55│
│                │                │                │條前段但書增訂想│
│                │                │                │像競合從一重處斷│
│                │                │                │時，不得科以較輕│
│                │                │                │罪名所定最輕本刑│
│                │                │                │以下之刑，為法理│
│                │                │                │之明文化，非屬法│
│                │                │                │律之變更，並無比│
│                │                │                │較新舊法之問題。│
├────────┼────────┼────────┼────────┤
│刑法第56條      │連續數行為而犯同│已刪除。        │(一)適用舊法。    │
│連續犯          │一罪名者，以一罪│                │(二)被告於本案係基│
│【全部行為在修正│論。但得加重其刑│                │於概括犯意而為，│
│前】            │至二分一。      │                │依修正前刑法第56│
│                │                │                │條規定，應以一罪│
│                │                │                │論，並加重其刑，│
│                │                │                │於適用新法時應分│
│                │                │                │論併罰，修正後刑│
│                │                │                │法之規定並非較有│
│                │                │                │利於被告，依刑法│
│                │                │                │第2 條第1 項前段│
│                │                │                │規定，仍應適用修│
│                │                │                │正前刑法第56條規│
│                │                │                │定。            │
└────────┴────────┴────────┴────────┘


司法院資訊處製作；財團法人民間司法改革基金會備份。
